【裁判字號】    99,訴,522
【裁判日期】    991021
【裁判案由】    分割共有物
【裁判全文】
臺灣彰化地方法院民事判決  99年度訴字第522號
原      告  壬○○
訴訟代理人  張奕群律師
被      告  亥○○
            庚○○
            寅○○○
兼  共  同
訴訟代理人  己○○
被      告  宇○○
            癸○○
            申○○
            辛○○
            丁○○
            乙○○
            丙○○
            地○○
            甲○○
            戌○○
            酉○○
            午○○
            未○○
            巳○○
            丑○○
            辰○○
            子○○
            卯○○
兼  共  同
訴訟代理人  天○
被      告  戊○○
上列當事人間請求分割共有物事件，本院於民國99年10月7 日言
詞辯論終結，判決如下：
    主      文
兩造共有坐落彰化縣社頭鄉○○○段四二一地號、地目旱、面積
一千九百九十二點三六平方公尺土地，應分割如附圖（即彰化縣
田中地政事務所於民國九十九年九月二十一日複丈之土地複丈成
果圖）所示：編號Ａ部分，面積六百六十四點一二平方公尺，分
歸被告寅○○○、庚○○、亥○○、己○○共同取得，並按如附
表編號一所示原應有部分比例維持共有；編號Ｂ部分，面積六百
六十四點一二平方公尺，分歸被告癸○○、辛○○、申○○、戌
○○、酉○○、甲○○、宇○○、午○○、未○○、巳○○、丑
○○、地○○、天○、丁○○、乙○○、丙○○、辰○○、子○○、卯○○共同取得，並按如附表編號二所示原應有部分比例維
持共有。編號Ｃ部分，面積三百三十二點零六平方公尺，分歸原
告壬○○取得。編號Ｄ部分，面積三百三十二點零六平方公尺，
分歸被告戊○○取得。
訴訟費用由兩造各按如附表所示應負擔訴訟費用比例負擔。
    事實及理由
一、原告主張：坐落彰化縣社頭鄉○○○段421 地號、地目旱、
    面積1992.36 平方公尺土地（下稱系爭土地）為兩造所共有
    ，應有部分如附表所示。系爭土地地目為旱，使用分區編定
    為鄉村區乙種建築用地，非屬農業發展條例所指之耕地，因
    此不受農業發展條例之分割限制，且無依物之使用目的不能
    分割情事，亦無契約訂有不分割之期限，惟兩造間無法達成
    分割協議，為此請求裁判分割。並聲明：如主文所示。
二、被告答辯：
（一）被告宇○○則以：兩造均為親戚，伊屬二房子孫，同意就
      系爭土地為分割，但希望不要影響伊坐落在系爭土地上的
      房子，同意分割後二房子孫維持共有狀態，對附圖即彰化
      縣田中地政事務所於99年9 月21日複丈之土地複丈成果圖
      所示之分割方案無意見等語，資為抗辯。
（二）被告庚○○、亥○○、寅○○○、己○○則先以：伊等均
      屬大房子孫，就系爭土地維持原持分共有即可，對附圖所
      示之分割方案無意見，惟因系爭土地北面部分遭第三人占
      有，希望全體共有人得共同請求回復，又屬二房子孫分得
      的土地面臨道路面積較多，伊等認為不甚合理等語，資為
      抗辯。
（三）被告戊○○則以：伊是三房的子孫，對附圖所示之分割方
      案無意見等語，資為抗辯。
（四）被告地○○、戌○○、甲○○、酉○○、癸○○、申○○
      、辛○○、午○○、未○○、巳○○、丑○○、辰○○、
      子○○、卯○○、丙○○、乙○○、丁○○、天○則以：
      伊等屬二房之子孫，同意於系爭土地分割後仍維持共有，
      對附圖所示之分割方案沒有意見等語，資為抗辯。
三、得心證之理由：
（一）本件原告主張系爭土地為兩造所共有，兩造應有部分比例
      詳如附表所示，系爭土地並無因物之使用目的不能分割之
      情形，共有人間亦無限制土地分割之協議，惟共有人無法
      達成分割之協議等情，業據原告提出土地登記謄本、地籍
      圖謄本為證（見本院卷第11-13 頁），且為被告等所不爭
      執（見本院卷第76、77頁），是此部分之事實，堪信為真
      。
（二）按各共有人，得隨時請求分割共有物，但因物之使用目的
      不能分割或契約訂有不分割之期限者，不在此限，又共有
      物之分割，依共有人協議之方法行之，分割之方法，不能
      協議決定者，法院得因任何共有人之聲請，命為下列之分
      配：1.以原物分配於各共有人；2.變賣共有物，以價金分
      配於各共有人，且以原物為分配時，如共有人中，有不能
      按其應有部分受分配者，得以金錢補償之，民法第823 條
      第1 項、第824 條分別載有明文。從而，原告為系爭土地
      之共有人之一，依上開規定，以其他共有人為共同被告，
      請求裁判分割系爭土地，要無不合，應予准許。
（三）次按共有人因共有物分割之方法不能協議決定，而提起請
      求分割共有物之訴，分割共有物究以原物分割或變價分割
      為適當，法院應斟酌當事人意願、共有物之使用情形、經
      濟效用及全體共有人之利益等情形而為適當之分割，不受
      共有人所主張分割方法之拘束（最高法院88年度臺上字第
      600 號判決要旨參照）。查系爭土地整體略成梯形，東鄰
      山腳路，北邊及中央位置有道路可供通行，現有共有人即
      被告宇○○所有之磚造建物坐落其上等情，前經本院於另
      案（即本院97年訴字第765 號）中，會同兩造及地政人員
      前往現場履勘屬實，此有本院勘驗筆錄、彰化縣田中地政
      事務所97年10月30日複丈之土地複丈成果圖、被告天○所
      提之圖示及照片2 張在卷可稽（見本院97年度訴字第765
      號卷第48-50 頁，本院卷第117 、118 頁），復為兩造所
      不爭執（見本院卷第122 頁），堪認屬實。
（四）本院斟酌上情及被告宇○○所有建物之坐落位置、分割共
      有物之目的、經濟效益、公平均衡原則等一切因素，認本
      件兩造既均不爭執蕭家三房子孫就系爭土地原分管之位置
      為：大房北邊、二房中間、三房南邊（見本院卷第76、10
      0 頁）；而屬於大房子孫之被告庚○○、亥○○、寅○○○、己○○，屬於二房子孫之被告宇○○、地○○、戌○○、甲○○、酉○○、癸○○、申○○、辛○○、午○○
      、未○○、巳○○、丑○○、辰○○、子○○、卯○○、
      丙○○、乙○○、丁○○、天○，及屬於三房子孫之被告
      戊○○，均表示願依三大房原分管之位置，依序取得如附
      圖所示A 、B 、D 部分之土地（見本院卷第77頁）；且屬
      於大房及二房子孫之共有人均分別同意就其等取得之土地
      ，參酌原持分比例，另成立新的共有關係（見本院卷第76
      頁），則本院認原告所提如附圖所示之分割方案，不僅符
      合系爭土地之使用現況，對全體共有人亦無特別不利之處
      ，尚屬允當。
（五）至被告庚○○、亥○○、寅○○○、己○○亦同意如附圖
      所示之分割方案，雖辯稱：系爭土地倘依如附圖所示之方
      案分割，屬二房子孫之共有人分得之土地，面臨東邊道路
      之幅寬較大房子孫共有人分得之土地為長，乃不合理云云
      ，惟如附圖所示之分割方案中，系爭土地分配之面積係按
      各共有人之持分比例計算，而屬二房子孫之共有人人數為
      19人，合計持分比例較高，所分配到之土地面積當屬較大
      ，所面臨道路之幅寬亦當屬較長，並無不合理或有失公允
      之處，被告庚○○、亥○○、寅○○○、己○○前揭更易
      前詞所為之辯解，並無可採。綜上，爰判決如主文第1 項
      所示。
四、末按因共有物分割、經界或其他性質上類似之事件涉訟，由
    敗訴當事人負擔訴訟費用顯失公平者，法院得酌量情形，命
    勝訴之當事人負擔其一部，民事訴訟法第80條之1 定有明文
    。本件係因分割共有物事件涉訟，兩造之行為，均可認係按
    當時之訴訟程度為伸張或防禦權利所必要，故諭知由兩造按
    如附表所示應有部分比例分擔訴訟費用，較為公允，爰判決
    如主文第2 項所示。
五、本件事證已臻明確，兩造其餘之攻擊或防禦方法及事證，經
    本院詳加審酌後，核與本件判決結果不生影響，爰不再逐一
    論述。至被告庚○○、亥○○、寅○○○、己○○另陳稱：
    希望一併處理其等分割後分得之土地遭第三人占用之事宜等
    語，因涉及另訴請求返還土地與否之問題，與本件分割共有
    物請求權之訴訟標的並不相同，亦非屬本院所能審酌之範圍
    ，附此敘明。
六、訴訟費用負擔之依據：民事訴訟法第80條之1 、第85 條第1
    項但書。
中    華    民    國    99    年    10    月    21    日
                  民事第三庭    法  官  林秉暉
以上正本係照原本作成。
如對判決上訴，應於判決送達後20日內向本院提出上訴狀。如委
任律師提起上訴者，應一併繳納上訴審裁判費。
中    華    民    國    99    年    10    月    22    日
                                書記官  廖春慧
附表：
┌──┬──────────┬────┬─────┐
│編號│共有人              │應有部分│訴訟費用負│
│    │                    │比例    │擔比例    │
├──┼─────┬────┼────┼─────┤
│ 1  │寅○○○  │        │ 1/18   │  1/18    │
│    ├─────┤保持共有├────┼─────┤
│    │庚○○    │        │ 1/18   │  1/18    │
│    ├─────┤        ├────┼─────┤
│    │亥○○    │        │ 2/18   │  2/18    │
│    ├─────┤        ├────┼─────┤
│    │己○○    │        │ 2/18   │  2/18    │
├──┼─────┼────┼────┼─────┤
│ 2  │癸○○    │保持共有│ 1/54   │  1/54    │
│    ├─────┤        ├────┼─────┤
│    │辛○○    │        │ 1/54   │  1/54    │
│    ├─────┤        ├────┼─────┤
│    │申○○    │        │ 1/54   │  1/54    │
│    ├─────┤        ├────┼─────┤
│    │戌○○    │        │ 1/54   │  1/54    │
│    ├─────┤        ├────┼─────┤
│    │酉○○    │        │ 1/54   │  1/54    │
│    ├─────┤        ├────┼─────┤
│    │甲○○    │        │ 1/54   │  1/54    │
│    ├─────┤        ├────┼─────┤
│    │宇○○    │        │ 1/18   │  1/18    │
│    ├─────┤        ├────┼─────┤
│    │午○○    │        │ 5/324  │  5/324   │
│    ├─────┤        ├────┼─────┤
│    │未○○    │        │ 5/324  │  5/324   │
│    ├─────┤        ├────┼─────┤
│    │巳○○    │        │ 5/324  │  5/324   │
│    ├─────┤        ├────┼─────┤
│    │丑○○    │        │ 1/108  │  1/108   │
│    ├─────┤        ├────┼─────┤
│    │地○○    │        │ 1/36   │  1/36    │
│    ├─────┤        ├────┼─────┤
│    │天○      │        │ 1/36   │  1/36    │
│    ├─────┤        ├────┼─────┤
│    │丁○○    │        │ 1/72   │  1/72    │
│    ├─────┤        ├────┼─────┤
│    │乙○○    │        │ 1/72   │  1/72    │
│    ├─────┤        ├────┼─────┤
│    │丙○○    │        │ 1/72   │  1/72    │
│    ├─────┤        ├────┼─────┤
│    │辰○○    │        │ 1/216  │  1/216   │
│    ├─────┤        ├────┼─────┤
│    │子○○    │        │ 1/216  │  1/216   │
│    ├─────┤        ├────┼─────┤
│    │卯○○    │        │ 1/216  │  1/216   │
├──┼─────┴────┼────┼─────┤
│ 3  │壬○○              │ 1/6    │   1/6    │
├──┼──────────┼────┼─────┤
│ 4  │戊○○              │ 1/6    │   1/6    │
└──┴──────────┴────┴─────┘
附圖：彰化縣田中地政事務所於99年9 月21日複丈之土地複丈
      成果圖

司法院資訊處製作；財團法人民間司法改革基金會備份。
